【裁判字號】    89,訴,13
【裁判日期】    900320
【裁判案由】    水土保持法等
【裁判全文】
臺灣宜蘭地方法院刑事判決                            八十九年度訴字第一三號
    公  訴  人  臺灣宜蘭地方法院檢察署檢察官
    被      告  甲○○
                丁○○
右列被告等因違反水土保持法案件，經檢察官提起公訴 (八十八年度偵字第一七九一
號、八十八年度偵字第四一七六號)，本院判決如左：
    主  文
甲○○在國有林區內，未經同意擅自墾殖，致毀損水土保持之處理與維護設施，處有
期徒刑陸月，如易科罰金，以參佰元折算壹日。
丁○○傷害人之身體，處罰金伍千元，如易服勞役，以參佰元折算壹日。
    事  實
一、甲○○意圖為自己不法之利益，於民國八十五年四月間，未經土地使用人乙○○
    之同意，竊佔乙○○向財政部國有財產局台灣北區辦事處宜蘭分處租賃之宜蘭縣
    頭城鎮○○段梗枋小段四五八之一地號之土地，而該土地為國有林地，於乙○○
    所訂之契約中明載造林樹種原屬琉球松、相思樹及楓香，然甲○○擅向墾殖種植
    生薑，面積達一百五十七平方公尺，而毀損前開林地水土保持之處理與維護設施
    ，迨於八十六年五、六月間所種之生薑均已收成，始停止占用。
二、丁○○於八十八年五月十五日下午五時許，在宜蘭縣頭城鎮○○段梗枋小段四九
    地號之產業道路上，為上開占用土地之糾紛而與乙○○發生爭執，基於傷害乙○○之故意，徒手傷害乙○○，使乙○○受有左枕部局部腫脹及右頷下壓疼痛等傷
    害。
三、案經乙○○告訴及宜蘭縣警察局礁溪分局報告台灣宜蘭地方法院檢察署檢察官偵
    查起訴。
    理  由
壹、被告甲○○部分：
一、訊之被告甲○○固坦承有在上開事實欄所指之地號上種植生薑之事實，惟矢口否
    認有何竊佔與違反水土保持法之犯行，辯稱他並不知道有種到乙○○之土地，山
    上的界址不清楚，他以為種植位置應在丁○○之土地上云云。惟查：(1)坐落於宜
    蘭縣頭城鎮○○段梗枋小段地號四五八之一等林地屬國有，並為告訴人乙○○向
    財政部國有財產局台灣北區辦事處宜蘭分處所租用，有前述之公有山坡地出租造
    林契約書、財政部國有財產局台灣北區辦事處宜蘭分處函文在卷可稽。(2)被告甲○○確有於上開地號上之土地種植生薑之事實，除為被告甲○○所自承，另有告
    訴人乙○○所提出種植情形之照片數幀在卷可參，並經本院及檢察官分別勘驗現
    場明確，有勘驗筆錄，所繪之現場圖、宜蘭地政事務所所繪製之土地複丈成果圖
    在卷足憑。而被告甲○○所為種植生薑之墾殖行為，未經告訴人乙○○之同意，
    並有告訴人乙○○指訴綦詳。(4)依宜蘭縣政府八十九年一月十三日八九府農保字
    第００二八二０號函所指：「水土保持處理與維護之實施得以造木或維持自然林
    木方式為之，倘系爭土地屬林業用地，依規定需造林，若其原有林木已遭挖除毀
    損，另依行政院農委會八十五年十一月四日八五農林字第八五一五二五六０Ａ號
    說明二所示：『依水土保持法立法意旨，如有同法施行細則第三十五條第一項第
    一款至第七款情形之一（如破壞地表或破壞水源涵養... 等），即可認定致生水
    土流失』」等語，有宜蘭縣政府該函文可資參照。經查，該地號為林業用地，造
    林樹種原屬琉球松、相思樹及楓香等林種，有前開之公有山坡地出租造林契約書
    、土地登記謄本在卷可稽，被告甲○○將原有林種挖除另種生薑之行為已破壞地
    表，顯已致毀損水土保持之處理與維護設施。綜上，被告甲○○事證明確，犯行
    堪予認定。
二、核被告甲○○所為，係犯刑法第三百二十條第二項、第一項之竊佔罪，及水土保
    持法第三十二條第一項之在國有林區內未經同意擅自墾殖，致毀損水土保持之處
    理與維護設施罪。又水土保持法雖於八十九年五月十七日經總統修正公布，並於
    同年月十九日生效，惟並未變更該法第三十二條第一項之法定本刑，故本案尚無
    刑法第二條規定之適用，附此敘明。被告甲○○以一行為觸犯上開二罪，係屬想
    像競合關係，應依刑法第五十五條前段規定，從較重之違反水土保持法第三十二
    條第一項之罪。爰審酌被告犯罪之動機、目的、手段、擅自墾殖之面積不大，及
    犯罪後態度等一切情狀，量處如主文所示之刑。又查，九十年一月四日修正並經
    總統於同年一月十日公佈之刑法第四十一條第一項規定：「犯最重本刑為五年以
    下有期徒刑之罪，而受六月以下有期徒刑或拘役之宣告，因身體、教育、職業或
    家庭之關係或因其他正當事由，執行顯有困難者，得以一元以上三元以下折算一
    日，易科罰金。但因確定不執行所宣告之刑，難收矯正之效或難以維持法秩序者
    ，不在此限。」。本件被告所犯之罪，為五年以下有期徒刑之罪，與前開修正後
    刑法第四十一條第一項易科罰金之規定相符，相較於修正前之規定，依刑法第二
    條第一項前段規定，自應適用最有利於行為人之法律即修正後之規定併予諭知易
    科罰金之折算標準。末以，公訴意旨另認甲○○另竊佔同為告訴人乙○○向財政
    部國有財產局租用之宜蘭縣頭城鎮○○段梗枋小段四五八號土地，並占用前揭四
    五八及四五八之一地號林地合計七一九平方公尺土地，闢修產業道路用以運生薑
    下山，而毀損前開林地水土保持之處理與維護設施，因而認被告甲○○此行為亦
    犯刑法第三百二十條第二項之竊佔罪及水土保持法第三十二條第一項之罪等語。
    經查：證人即頭城鎮公所山地巡查員黃聰輝於本院審理時證稱：系爭道路是他在
    六、七年前接任巡查員時就有了，該道路有變動是因為坍方關係，之前是何人所
    開並不清楚等語。足認系爭產業道路應非於八十五年四月間由甲○○所闢修的，
    本院復查無其他積極證據足認該產業道路確係被告甲○○所闢建，其此部分之犯
    行應屬不能證明，惟公訴人認此部分與前開有罪部分有單純一罪之關係，爰不另
   為無罪之諭知，併予敘明。至被告所種植之生薑已經播收完畢，爰不併予宣告沒
    收，亦予敘明。
貳、被告丁○○部分：
一、訊之被告丁○○否認有何傷害之犯行，辯稱：「我沒有打他，他持刀攔我車，他
    刀從我車窗插進來，逼我下車，他持刀要打我，我架開而已，他有跌倒。」云云
    。經查：告訴人乙○○於本院調查時指訴：「我拿草刀是因為工作需要，丁○○
    一開始就以腳踢我，我倒在地上要起來，還以拳頭打我後頸，他還要以竹子打我
    ... 」等語。依告訴人提出於八十八年五月十七日貢寮衛生所出具之診斷證明書
    所載，告訴人於同月十五日下午十時十分至貢寮衛生所求診，核與被告丁○○與
    告訴人發生衝突的時間（即同月十五日下午五時許）尚近，可認應係當次衝突所
    受之傷害。且依告訴人所受之傷害為：左枕部局部腫脹及右頷下壓傷害等情，參
    之被告丁○○自承當時告訴人持刀伊有將之架開之動作，亦足認被告丁○○與告
    訴人於當時確有發生肢體衝突。再稽之，證人即到場處理之警員丙○○證稱，他
    到現場時，丁○○與其父親在車上，乙○○在旁邊手上持一把草刀，他因為怕出
    事，先把草刀收起來，丁○○說有吵架。到了派出所雙方仍在爭吵，乙○○說他
    有被好幾個人打等語，亦可認被告丁○○當時應有傷害告訴人之行為。雖告訴人
    於本院調查時指訴之情節，係被告丁○○持竹子，並以腳踢，且有多人打伊等語
    。惟告訴人所述情節與告訴人所受之傷勢並無器物傷，且查無其他人在場共犯傷
    害之罪等情並不相符，尚非完全可採，惟可認被告丁○○當時應有徒手傷害乙○○之行為。被告另辯稱他所以推開告訴人，乃因告訴人當時持草刀，他係為了自
    衛云云。惟查，依被告所述情節，告訴人當時持刀攔他的車，並將刀從車窗插進
    去，被告因而下車，並將告訴人推倒等情。被告當時係在車內並無明顯而立即之
    危險，且被告當時未將車子駛離，或停留在車上，反下車與告訴人發生衝突，亦
    與所謂自衛行為不相當，被告丁○○所辯，尚不足採。綜上，應認被告丁○○事
    證明確，犯行堪予認定。
二、核被告丁○○所為，係犯刑法第二百七十七條第一項之傷害罪。爰審酌被告丁○○與告訴人乙○○因土地糾紛時有爭執、案發係告訴人先攔車，並持草刀向被告
    丁○○挑釁之犯罪動機及犯罪時所受刺激、告訴人乙○○受傷輕微、犯罪手段、
    及犯罪後態度等一切情狀，量處如主文所示之刑，並諭知易服勞役之折算標準，
 以示懲儆。
據上論斷，應依刑事訴訟法第二百九十九條第一項前段、刑法第三百二十條第二項、
第一項、第二百七十七條第一項、水土保持法第三十二條第一項、刑法第五十五條前
段、第四十一條、第四十二條第二項、第二條第一項前段、第十一條前段，罰金罰鍰
提高標準條例第一條前段、第二條，判決如主文。
本案經檢察官林慧到庭執行職務。
中    華    民    國      九十        年      三        月      二十    日
                                  臺灣宜蘭地方法院刑事第二庭
                                      審判長  法  官  黃  永  勝
                                              法  官  林  俊  廷
                                              法  官  郭  淑  珍
右正本證明與原本無異。
如不服本判決，應於判決送達後十日內，向本院提出上訴狀。（應附繕本）
                                              書記官  陳  淑  宜
中    華    民    國      九十        年      三        月      二十二  日
附錄法條：
刑法第三百二十條第二項
意圖為自己或第三人不法利益，而竊佔他人之不動產者，依前項之規定處斷。
刑法第二百七十七條第一項
傷害人之身體或健康者，處三年以下有期徒刑，拘役或一千元以下罰金。
水土保持法第三十二條第一項
在公有或私人山坡地或國、公有林區或他人私有林區內未經同意擅自墾殖、占用或從
事第八條第一項第二款至第五款之開發、經營或使用，致生水土流失或毀損水土保持
之處理與維護設施者，處六月以上五年以下有期徒刑，得併科新臺幣六十萬元以下罰
金。但其情節輕微，顯可憫恕者，得減輕或免除其刑。


司法院資訊處製作；財團法人民間司法改革基金會備份。
